【裁判字號】    97,重訴,45
【裁判日期】    971016
【裁判案由】    殺人
【裁判全文】
臺灣桃園地方法院刑事判決              97年度重訴字第45號
公  訴  人  臺灣桃園地方法院檢察署檢察官
被      告  乙○○
                    （現羈押於台灣桃園看守所）
指定辯護人  本院公設辯護人甲○○
上列被告因殺人等案件，經檢察官提起公訴（97年度偵字第1444
8號），本院判決如下︰
    主  文
乙○○傷害人之身體，累犯，處有期徒刑柒月。又傷害人之身體
累犯，處有期徒刑柒月。又傷害人之身體，因而致人於死，累犯
，處有期徒刑玖年陸月。應執行有期徒刑拾年陸月。
    事?實
一、乙○○前曾因放火罪，經本院於民國94年3 月30日以94年度
    訴字第452 號判決，判處有期徒刑1 年2 月，嗣因判決確定
    後發覺為累犯，再由檢察官聲請本院於94年10月6 日以94年
    度聲字第2673號裁定更定其刑為有期徒刑1 年5 月；因違反
    毒品危害防制條例案件，由台灣台南地方法院於95年4 月13
    日以95年度簡字第641 號刑事簡易判決，判處有期徒刑5 月
    ，如易科罰金，以銀元300 元折算1 日。上開兩罪接續執行
    ，而自94年6 月27日起算其刑期，因依行刑累進處遇條例縮
    短刑期之日數為46日，原應於96年3 月11日縮刑期滿，然於
    95 年11 月20日因假釋付保護管束而出獄，迄96年3 月11日
    因假釋期滿未經撤銷，前揭有期徒刑以已執行論。
二、詎乙○○仍不知悔改，因乙○○與丙○○之女兒童昱甄係男
    女朋友；丙○○於民國97年6 月25日晚上9 時30分許，前往
    戊○○位在桃園縣桃園市○○路70號之多豐中古家電行處理
    薪資問題，而遭同在該處之不詳友人毆打，丙○○離去後，
    心有不甘，即電知乙○○前往該處理論，而乙○○、丙○○
    等人即眾集在丁○○（丙○○之堂兄）位在桃園市○○路68
    4 號之住處，嗣乙○○即在丁○○、丙○○、童昱甄等人均
    不知情之情形下擅自攜帶丁○○家中所有之菜刀1 把（未扣
    案，業已滅失），後乙○○與丙○○童昱甄等人即於當晚11
    時許共同前往戊○○前開電器行，而乙○○見戊○○在該處
    ，竟基於傷害之故意，隨即持菜刀朝戊○○之脖子、肩膀、
    手臂等處砍數刀，致戊○○受有頸部撕裂傷等傷害，經丙○○隨即解釋並非戊○○毆打丙○○，乙○○即罷手。
三、乙○○於97年6 月28日晚上10時許，與童昱甄、丙○○、黃
    正泰（為丙○○之表兄）、丁○○、何怡雯等人共同在桃園
    市○○街191 號之楊林歌友社唱歌、飲酒，而席間乙○○與
    何怡雯狀似親密，丁○○乃提醒乙○○注意，勿腳踏兩條船
    ，引起乙○○之不滿，乃與丁○○發生口角，乙○○竟基於
    傷害之犯意，持其所有、隨身攜帶之折疊式小刀1 支（未扣
    案），往丁○○身上刺10餘刀，致丁○○受有左臉部之開放
    性傷口、左頸部開放性傷口、背部開放性傷口、左肘關節之
    開放性傷口等傷害，適黃正泰、童昱甄等人前往勸架而未繼
    續持刀揮刺，然乙○○見黃正泰前來勸架並稱「不要這樣」
    等語，引發其不悅，而依一般社會通念，頭部、頸部、身體
    軀幹係人體重要器官之所在，極其脆弱，如以刀用力刺他人
    頭部、頸部、軀幹，客觀上能預見此足以導致被攻擊之人頭
    部、頸部、軀幹受有重創，而發生死亡結果，乙○○客觀上
    雖應能預見上情，但在主觀上尚乏死亡結果之預見，其仍基
    於普通傷害之犯意，持前揭小刀朝黃正泰之頭部、頸部、身
    體軀幹等處亂揮並刺數刀，致黃正泰受有如附表所示左側顳
    部、左後頸部、左肩部等處之傷害，經丙○○將乙○○拉開
    後，始停止。嗣黃正泰隨即送醫急救，仍於97年6 月30日（
    起訴書誤載為29日）下午6 時45分許，因頭部和體部單面刃
    銳器刺創造成左側顱內出血，出血性休克死亡。
四、案經桃園縣政府警察局桃園分局報請臺灣桃園地方法院檢察
    署檢察官偵查後起訴。
    理  由
壹、關於證據能力之認定：
    本件認定事實所引用之本件卷內所有卷證資料（包含人證與
    文書證據、物證等證據），尚無證據證明係公務員違背法定
    程序所取得，是取證過程並無瑕疵，且兩造於準備程序、審
    判期日對法院提示卷證之證據能力均表無異議，而卷內之文
    書證據，亦無刑事訴訟法第159 條之4 之顯有不可信之情況
    與不得作為證據之情形。本院復審酌該等證據與本案待證事
    實間復具有相當關聯性，以之為本案證據並無不當。綜上，
    依刑事訴訟法第159 條至159 條之5 之規定，本件認定事實
    所引用之本件卷證所有證據（包含人證與文書證據、物證等
    證據），均有證據能力，合先敘明。
貳、認定犯罪事實所根據的證據及理由：
一、就傷害戊○○部分：
（一）被告於警詢時、偵查中、本院審理時自白有於前揭時、地
      ，持菜刀揮砍戊○○，致其受有前揭前揭傷害之事實等語
      明確（見偵卷第15、105 、118 頁，本院卷第15、66頁）
      。
（二）證人即被害人戊○○於警詢時、偵查中證述遭被告砍傷頸
      部、肩膀、手臂數刀等語明確（見偵卷第127 、143 至14
      4 頁）。
（三）證人丙○○於偵查中、本院審理時證述被告持菜刀砍傷戊○○之過程等語明確（見偵卷第121 至123 頁，相卷第65
      頁，本院卷第58頁）。
（四）復有被害人遭砍傷照片4 張、97年6 月26日長庚紀念醫院
      診斷證明書1 紙在卷可稽（見偵卷第132 至133 、140 頁
      ）。
（五）關於被告主觀犯意之認定：
    1.按殺人與傷害之區別，以有無殺意為斷，審理事實之法院
      ，應就案內一切證據，詳查審認，視其犯罪之動機、殺傷
      之次數、所殺傷部位、傷勢程度、犯後態度等綜合判斷，
      俾為認定（最高法院85年度台上字第5611號判決參照）；
      又殺人與傷害之區別，應以有無殺意為斷，即行為人於下
      手時有無決意取被害人生命為準，至於被害人受傷處是否
      致命部位，及傷痕多寡、輕重為何等，亦僅得供審判者心
      證之參考，究不能據為絕對之標準（最高法院19年上字第
      718 號判例意旨、93年度台上字第618 號判決意旨、90年
      度台上字第1897號判決意旨參照）。準此，行為人於行為
      當時，主觀上是否有殺人之故意，除應斟酌其使用之兇器
      種類、攻擊之部位、行為時之態度、表示外，尚應深入觀
      察行為人與被害人之關係、衝突之起因、行為當時所受之
      剌激、下手力量之輕重，被害人受傷之情形及行為事後之
      態度等各項因素綜合予以研析。是所應審究者，乃被告為
      上開行為時之主觀犯意為何，並有藉其行為時之客觀情況
      予以探究之必要。
    2.本件檢察官起訴認被告係基於殺人之故意而為之。惟查，
      本案被告與戊○○案發前素不相識，被告僅係單純不滿其
      女友之父親丙○○在多豐中古家電行遭人毆打，欲前往理
      論，彼此並無深仇大恨，衡情被告應無致人於死之意。被
      告雖係持菜刀往被害人頸部揮砍，惟經丙○○告知被告該
      被害人並非毆打丙○○之人後，乙○○立即罷手，並無非
      致人於死不可之意。而被害人戊○○至林口長庚醫院急診
      後，隨即經診療及手術縫合傷口，甫於3 小時後即離院等
      情，有上開診斷證明書在卷可稽。由此足見被害人傷勢並
      不嚴重，被告下手應有所保留。綜上各情，參互以觀，足
      認被告持刀砍被害人戊○○之際，應僅係基於普通傷害故
      意而為，並無殺害被害人之犯意，至為明確，併此敘明。
二、就傷害丁○○部分：
（一）被告於警詢時、偵查中及本院審理時自白有於前揭時、地
      ，持折疊式小刀揮刺丁○○，致其受有前揭前揭傷害之事
      實等語明確（見偵卷第12、104 、113 、117 頁，本院卷
      第15、30、67頁）。
（二）證人即被害人丁○○於警詢時、偵查中及本院審理時證述
      遭被告持折疊小刀刺傷頸部、背部、手臂等處之過程等語
      明確（見偵卷第26至27頁、相卷第64至65頁，本院卷第52
      至54頁）。
（三）證人丙○○、童昱甄、何怡雯於警詢時、偵查中及本院審
      理時證述被告持小刀刺傷丁○○脖子、背部、手臂之過程
      等語明確（見偵卷第36、39、43頁，相卷第65至66頁，本
      院卷第57頁）。
（四）證人即揚林歌友社負責人范美惠、服務生宋狄賢於警詢時
      證述被告與丁○○於店內扭打之過程等語明確（見同上偵
      卷第46、49頁）。
（五）此外，復有被告身著衣物沾有血跡之照片、現場照片、現
      場勘驗照片、被告照片、扣案之被告衣物照片共73張，內
      政部警政署刑事警察局97年8 月1 日刑醫字第0970100886
      號鑑驗書（即在案發現場及被告褲子所採集之血液與被害
      人丁○○之DNA-STR 型別相同）、97年6 月29日長庚紀念
      醫院診斷證明書各1 紙在卷可稽（見偵卷第61至63頁、第
      65 至99 頁，本院卷第48、71頁）。
（六）關於被告主觀傷害犯意之認定：
      本件檢察官起訴固認被告係基於殺人之故意而為之。惟查
      ，本案被告與丁○○案發前，係一同唱歌飲酒作樂之朋友
      ，彼此並無仇怨，且本案案發時，被告僅因不滿丁○○表
      示勿與何怡雯過於親密、避免腳踏兩條船造成被告女友不
      悅之細故發生爭執，始持刀揮刺丁○○等情，已認定如前
      ，且為兩造所不爭，是被告對於丁○○並無深仇大恨，實
      難認被告行為時有欲置被害人於死之意思；再者，被告持
      以揮刺丁○○之小刀，據證人丁○○證稱：係很小的折疊
      刀等語（見審卷第55頁），核與被告之供述係隨身攜帶之
      折疊式小刀相符（見67頁）。本院審酌該刀既未扣案，雖
      無法得知實際刀刃長度，惟既然屬折疊式小刀，並可隨身
      攜帶，則與水果刀等刀刃長且可深入人體內之兇器相比，
      被告持以揮刺被害人，主觀上應無致人於死之意至明；再
      者，據證人丙○○到庭證稱：被告當時係持刀往丁○○身
      上亂刺、亂揮等語明確（見審卷第57頁），核與被告之供
      述相符（見本院卷第67頁）。由此足見被告係在揮刺丁○○之時，係在怒氣未消之衝動下所為，其應係順勢亂揮刺
      ，而無刻意刺向丁○○臉部、頸部等內重要器官欲置其於
      死地之意思甚明。況被告於揮刺丁○○之時，經黃正泰等
      人前去勸架後，隨即停止對丁○○之揮刺，而轉朝黃正泰
      揮刺，甚至於揮刺黃正泰後，乃拿上開小刀要求丁○○持
      該刀揮砍自己（見證人丁○○之證述，審卷第55頁，核與
      被告之供述相符，見審卷第67頁），益徵被告主觀上對於
      丁○○並無至丁○○於死地之意思，殆無疑義。綜上，足
      認被告係基於傷害之意思，持刀揮刺丁○○，並無殺害丁○○之意，併此敘明。
三、就傷害黃正泰致死部分：
（一）被告於警詢時、偵查中及本院審理時自白有於前揭時、地
      ，持折疊式小刀揮刺黃正泰，致其受有前揭前揭傷害之事
      實等語明確（見偵卷第12、105 、113 、117 頁，本院卷
      第15、30、67頁）。
（二）證人丁○○、丙○○、童昱甄於警詢時、偵查中及本院審
      理時證述黃正泰遭被告以匕首刺左太陽穴、肩部等處數刀
      等語明確（見偵卷第26、36、39、43頁，相卷第64至66頁
      ，本院卷第52至56頁）。
（三）又被害人黃正泰遭被告持刀揮刺之後，受有如附表所示等
      傷害乙節，業據本件實施解剖鑑定之法醫於卷附法醫研究
      所（97）醫鑑字第0971101135號解剖鑑定報告書內所載明
      （見台灣桃園地方法院檢察署97年度相字第1134號卷第87
      頁以下），而被害人經送醫急救，於97年6 月30日下午6
      時45分許，仍因頭部和體部單面刃銳器刺創，造成左側顱
      內出血，出血性休克死亡之事實，亦據台灣桃園地方法院
      檢察署檢察官督同檢驗員相驗，並囑法醫研究所法醫解剖
      鑑定，有台灣桃園地方法院檢察署相驗屍體證明書、法醫
      研究所上揭鑑定報告書（見台灣桃園地方法院檢察署97
      年度相字第1134號相驗卷第61頁、74至79頁）在卷足憑，
???且有衛生署桃園醫院診斷證明書1 紙在卷可考。
（四）關於被告主觀傷害犯意之認定：
    1.按刑法上之間接故意（不確定故意）與加重結果犯之區別
      ，在於間接故意對犯罪事實之發生，客觀上有預見之可能
      ，主觀上亦有預見（不違背其本意），加重結果犯則對加
      重結果之發生，客觀上雖有預見之可能，但主觀上並未預
      見，其概念兩不相同。又殺人罪之成立，須於實施殺害時
      ，即具有戕害他人生命之故意，始足當之。而殺人罪與傷
      害致人於死罪之區別，以有無殺意為斷，欲判斷其主觀犯
      意，應就一切證據，詳查審認，舉凡犯罪動機、案發情境
      、兇器種類、行兇過程、傷害部位、傷痕多寡、傷勢輕重
      、犯後態度等一切情狀，本於經驗及論理法則，綜合判斷
      ，為認定之標準（最高法院94年度臺上字第580 號判決可
      參）。
    2.查本案被告與死者黃正泰案發前，係一同唱歌、飲酒作樂
      之朋友，彼此並無仇怨，且本案案發時，被告因細故持刀
      揮刺丁○○之際，死者黃正泰僅係單純前往勸架，與被告
      並無任何口角爭執等情，已認定如前，且為兩造所不爭執
      ，是被告對於前來勸架之人，衡情應無萌生殺人犯意之必
      要與動機；且被告雖朝死者黃正泰頭部、頸部等人體重要
      器官揮刺，惟據證人丙○○到庭證稱：被告當時係持刀往
      丁○○、黃正泰身上亂刺、亂揮等語明確（見審卷第57
      頁），由此足見被告在亂揮刺丁○○之時，係在怒氣未消
      之衝動下所為，斯時黃正泰介入勸架，被告應係順勢亂揮
      刺，而無刻意刺向黃正泰頭部、頸部內重要器官欲置其於
      死地之意思甚明。再者，被告持以揮刺之小刀係隨身攜帶
      之折疊式小刀乙節，已認定如前，則與水果刀等刀刃長且
      可深入人體內之兇器相比，被告持以揮刺被害人，主觀上
      應無致人於死之意；況被告於丙○○前往勸架拉開後，隨
      即停手，並未繼續揮刺黃正泰，益見其並無殺害黃正泰之
      意思，應認被告持刀揮刺時，主觀上僅有使黃正泰身體受
      傷之普通傷害犯意，而無殺人之故意。又按人體之頭、頸
      部，多有人體之腦部、血管等重要器官，乃人之生命要害
      部位，其構造甚為脆弱，倘持刀揮刺，在客觀上足以造成
      人身體、健康之傷害，並因此傷害導致死亡之結果，為一
      般人客觀上所能預見。是被告持水果刀揮刺黃正泰頭、頸
      部位，會致其內之腦部顱內出血或受創、頸部血管失血，
      應為客觀上所能預見，惟被告並無欲致被害人於死之犯意
      ，業如前述，且揆諸本案衝突乃屬偶發事件，被告與被害
      人並無仇怨，案發當晚亦曾相聚飲酒，並非被告事先安排
      或計畫傷害黃正泰，被告復係在丁○○言語舉止之刺激下
      ，一時憤怒衝動而揮刀揮刺丁○○，並同時對前來勸架之
      黃正泰胡亂揮刺，其判斷力自較一般程度為低，堪認定當
      時主觀上並無預見死亡結果將發生，是發生黃正泰死亡之
      結果，應非被告期待其發生，自不宜逕以被告所持小刀刺
      入被害人之頭、頸部，即認被告有殺人之故意或未必故意
      。惟被告之傷害行為，仍發生被害人死亡之結果，被告自
      應就此死亡之加重結果負責。
（五）關於因果關係之認定：
    1.按刑法第277 條第2 項前段之傷害致人於死罪，指傷害被
      害人之行為，與被害人之死亡結果間，有相當之因果關係
      ，且對其死亡結果之發生，為行為人所能預見者即足當之
      ，不以傷害行為直接致人於死亡者為限。此所謂相當之因
      果關係，係就事後客觀予以審查，認為被害人之死亡，確
      因行為人之傷害行為所引起，足以發生此項結果而言（最
      高法院22年度軍上字第674 號、24年度上字第471 號、24
      年度上字第1403號判例參照）。次按因犯罪致發生一定之
      結果者，如該結果與犯罪行為間，存有相當因果關係，且
      非行為人所不能預見其發生，即應就該加重結果負責；傷
      害致人於死罪，以傷害行為與死亡結果之間有因果關係，
      為其成立要件（最高法院22軍上字第674 號、24年上字第
      471 號、24年上字第1403號判例參照）。
    2.經查本件被告持刀猛刺被害人頭、頸部等部位揮刺數刀，
      造成被害人受有如附表所示之傷勢，而被害人經送醫急救
      ，仍因因頭部和體部單面刃銳器刺創造成左側顱內出血，
      出血性休克死亡，則被害人之死亡與被告之傷害行為顯具
      有因果關係，應堪認定。
（六）此外，復有被告身著衣物沾有血跡之照片、現場照片、現
      場勘驗照片、被告照片、扣案之被告衣物等照片，內政部
      警政署刑事警察局97年8 月1 日刑醫字第0970100886號鑑
      驗書（即在案發現場所採集之血液與被害人黃正泰之DNA-
      STR 型別相同）在卷可稽（見偵卷第61至63頁、第65至99
      頁，頁，本院卷第48、71頁）。
四、綜上所述，被告之自白核與事實相符，應堪採信。本案事證
    已臻明確，被告前揭犯行洵堪認定，應予依法論科。
、論罪科刑的理由：
一、核被告乙○○所為，就傷害戊○○部份，係犯刑法第277 條
    第1 項之普通傷害罪；就傷害丁○○部份，係犯刑法第277
    條第1 項之普通傷害罪；就傷害黃正泰致死部份，係犯刑法
    第277 條第2 項前段之傷害致人於死罪。至公訴意旨雖認被
    告所為，係犯同法第271 條第2 項、第1 項之殺人未遂罪嫌
    （犯罪事實欄二、三部分）、同條第1 項殺人罪嫌（犯罪事
    實欄四部分）。惟查，被告主觀上僅基於傷害之故意，而分
    別持刀傷害戊○○、丁○○、黃正泰，並無殺人之故意乙節
    ，前已詳述，此外，復查無其他積極證據可資證明被告確有
    殺人之故意，自不得以殺人罪名相繩，公訴意旨所認罪名，
    容有未洽，惟其基本社會事實相同，爰依法變更起訴法條，
    附此敘明。
三、被告所犯如上開3 罪，犯意各別，行為互殊，應予分論併罰
    。
四、查被告有事實欄一所載之犯罪前科執行情形，有臺灣高等法
    院被告全國前案紀錄表、臺灣高等法院前案案件異動查證作
    業在卷可稽，其受有期徒刑執行完畢後，5 年內再犯有期徒
    刑以上之本罪，為累犯，除傷害致死罪無期徒刑部分依法不
    得加重外，均應依刑法第47條第1 項之規定，加重其刑。
五、量刑部分：
    爰審酌被告僅因細故與被害人發生糾紛，即為前開傷害犯行
    ，造成被害人受有上開輕重不等之傷害，復造成被害人黃正
    泰喪失寶貴之生命，並造成其家屬莫大之創痛，且迄未與被
    害家屬達成和解、原諒，然並非蓄意造成被害人黃正泰死亡
    結果，再衡量其之犯罪動機、目的、犯罪時所受之刺激、犯
    罪之手段、生活狀況、品行、智識程度、犯罪後坦承犯行之
    態度等一切情狀，爰分別量處如主文所示之刑，並定其應執
    行之刑，以示懲儆。
六、沒收部分：
    被告乙○○用以傷害戊○○之菜刀1 把，係從丁○○家中所
    取用，而非被告所有，且業經丟棄乙節，業據被告供陳明確
    （見本院卷第15、66頁），是該刀既非被告所有，又非違禁
    物或其他依法應沒收之物，爰不予宣告沒收；另被告持以傷
    害丁○○及傷害黃正泰致死之折疊式小刀1 把，雖係被告所
    有之物，然業已遺失乙節，亦據被告供陳明確（見本院卷第
    16頁），且非違禁物或其他依法應沒收之物，為免將來執行
    困難，亦不予宣告沒收，併此敘明。
肆、適用法律之依據：刑事訴訟法第299 條第1 項前段、第300
   條，刑法第277 條第1 項、第2 項前段、第47條第1 項、第
   51條第1 項第5 款，刑法施行法第1 條之1 第1 項、第2 項
   前段。
本案經檢察官林安紜到庭執行職務。
中    華    民    國    97    年    10    月    16    日
                  刑事第一庭審判長法  官  曾淑華
                                  法  官  俞力華
                                  法  官  顧正德
以上正本證明與原本無異。
如不服本判決，應於判決送達後10日內向本院提出上訴狀（應附
繕本），其未敘述上訴理由者，應於上訴期間屆滿後20日內補提
理由書狀於本院，上訴於臺灣高等法院。
                                  書記官  劉晨輝
中    華    民    國    97    年    10    月    20    日
附表：（被害人即死者黃正泰面刃刺創說明）
一、左側顳部部分：左側顳部1.5 公分刺創（刀背朝上），傷及
    顳骨，由左往右，上往下，後往前，腦膜至左顳葉，深約
    9.0 公分，傷及左額顳葉，於左側顳部有硬腦膜上（20公撮
    ）及下（約100 公撮出血），左側中腦膜動脈有刺創。
二、左後頸部部分：頭頂下31公分，左後頸部，寬1 公分（刀背
    向後），商及皮下約2 公分，由左往右，後往前，上往下。
二、左肩部部分：頭頂下33公分，左肩部，寬2 公分（刀尖朝外
    ）；左往右，上往下，後往前；深約3 公分，傷及皮下。
附論罪科刑依據之法條：
中華民國刑法第277條
（普通傷害罪）
傷害人之身體或健康者，處 3 年以下有期徒刑、拘役或 1 千元
以下罰金。
犯前項之罪因而致人於死者，處無期徒刑或7 年以上有期徒刑；
致重傷者，處3 年以上10年以下有期徒刑。


司法院資訊處製作；財團法人民間司法改革基金會備份。
